臺灣高雄地方法院刑事判決　　　　　　 100年度簡上字第23號
上　訴　人　臺灣高雄地方法院檢察署檢察官
被　　　告　賴萬壽
上列上訴人因被告公共危險案件，不服本院高雄簡易庭中華民國
99年12月9 日99年度簡字第1504號所為第一審簡易判決（聲請簡
易判決處刑書案號：臺灣高雄地方法院檢察署99年度偵字第1064
2 號），提起上訴，本院管轄之第二審合議庭判決如下：
    主  文
原判決撤銷。
賴萬壽失火燒燬現供人使用之住宅，處有期徒刑伍月，如易科罰
金，以新臺幣壹仟元折算壹日。
    事  實
一、賴萬壽於民國90年6月1日起，向郭林阿月承租址設高雄市前
    金區生旺巷特9-1 號房屋（下稱系爭房屋）西側房間，供己
    居住使用（無他人做住宅使用），明知建築物之使用人於使
    用期間應注意定期檢視配置於該建築物之電源配線等電氣設
    備，隨時留意該屋內之電源配線是否有絕緣劣化、短路、老
    舊、超負荷之狀況，如欲外出即應將屋內之電氣設備關閉，
    以避免電源配線因上開狀況而造成引燃之危險，且依其智識
    、能力及當時之情形，均無不能注意之情事，竟仍疏於注意
    ，非但未定期檢視配置系爭房屋內之電源配線等電氣設備，
    復在該屋內堆放大量雜物，卻又未隨時留意上開電氣設備是
    否有前述引燃之危險，嗣於98年12月20日早上6 時16分許前
    某時許賴萬壽外出而無人在系爭房屋之際，因賴萬壽離開系
    爭房屋時未將屋內電氣設備關閉，致配置於系爭房屋西側房
    間內西側牆角之電源配線因短路而引起火災，造成系爭房屋
    磚瓦屋頂遭燒塌、2 樓木頭樓地板完全燒失、2 樓東側倉庫
    天花板木頭橫樑燒斷而完全燒燬。此外，火勢復迅速延燒，
    造成如附表編號3 至6 所示之現供人使用之住宅燒燬，以及
    如附表編號1 至2 、7 所示房屋內之物品燒燬，並致生公共
    危險。嗣經高雄市政府消防局（下稱消防局）消防人員於同
    日6 時21分許到現場搶救，直至同日7 時23分許始將火勢撲
    滅。
二、案經朱健雄、呂繡玉、陳洪蓮葉、蔡博敏訴由高雄市政府警
    察局新興分局移送臺灣高雄地方法院檢察署檢察官聲請簡易
    判決處刑。
    理  由
壹、證據能力部分：
    被告以外之人於審判外之陳述，雖不符同法第159 條之1 至
    第159 條之4 之規定，但經當事人於審判程序同意作為證據
    ，法院審酌該言詞陳述或書面陳述作成時之情況，認為適當
    者，亦得為證據，同法第159 條之5 第1 項定有明文。本判
    決所引用之傳聞證據，均經本院依法踐行調查證據程序，當
    事人於審判程序亦同意作為證據，本院審酌證據資料作成時
    之情況，並無違法不當及證明力明顯過低之瑕疵，且無依法
    應排除其證據能力之情形，認以之作為證據應屬適當，故有
    證據能力。
貳、實體部分：
一、上揭犯罪事實，業據被告賴萬壽於偵查及本院審理中均坦承
    不諱，核與證人即告訴人朱健雄、呂繡玉、證人即被害人左
    豐華、翁秋木、宋劉德鳳、吳李芹針、證人郭有道（系爭房
    屋出租人郭林阿月之代理人）、陳宏雯（告訴人陳洪蓮葉之
    代理人）、陳金治（告訴人蔡博敏之代理人）、郭柏成（消
    防局人員）、鍾文德、趙明照、黃武（以上3 人均為目擊者
    ）證述之情節大致相符，復有消防局所製作之火災原因調查
    報告書1 份（包含火災原因調查報告書摘要、簽到表、火災
    現場勘查紀錄及原因研判、火災出動觀察紀錄、談話筆錄、
    火災現場平面及物品配置圖、內政部消防署火災證物鑑定報
    告及照片80張）及系爭房屋之租賃契約書1 紙在卷可稽（見
    警卷第11至78、6 至7 頁），而本院復審酌被告身為系爭房
    屋之使用人，依建築法第77條第1 項之規定，於使用期間應
    注意定期檢視配置於該建築物之電源配線等電氣設備，隨時
    留意該屋內之電源配線是否有絕緣劣化、短路、老舊、超負
    荷之狀況，如欲外出即應將屋內之電氣設備關閉，以避免電
    源配線因上開狀況而造成引燃之危險，惟被告既已於本院審
    理中自承：該屋內之電線都很老舊，且每個人應該都要隨時
    注意電線是否有上開情事等語（見本院二卷第26頁），顯見
    依被告之智識、能力及事發當時之情形，實無不能注意之情
    事，然被告竟仍疏未定期檢查系爭房屋內之所有電線及電氣
    設備，已有不當；且被告復供稱：案發當時伊人不在屋內，
    也沒有其他人在場等語，然依前開火災原因調查報告書及現
    場照片亦顯示，系爭房屋起火處附近之電源線路於本次火災
    發生時為通電狀態，且經消防局人員勘查現場後亦發現系爭
    房屋之電源總開關（閘刀式）呈開啟狀態（見警卷第15 頁
    背面、67至68、70至71頁），並參以證人郭柏成於偵查中亦
    具結證稱：本件火災送鑑之結果，室內配電的電線有通電痕
    ，如果當時電器有插在電源上，電器的電線鑑定出來應該就
    會有通電痕等語明確（見偵卷第16頁），可知火災發生時，
    於無人在場之情況下，該屋內仍有電器運作之情事，是亦可
    認被告在可預見該屋內大量堆放雜物，一但該屋電源配線因
    絕緣劣化、短路、老舊、超負荷等狀況引燃，即有可能引發
    火災之狀況下，仍疏忽未注意落實檢查並關閉屋內電源開關
    即逕行外出，因而肇致本案火災，則被告就本件火災之發生
    ，自難謂無過失可言，而其過失行為與火災之發生結果間，
    有相當之因果關係，亦甚明確。從而，足徵被告之上開自自
    確與事實相符，堪以採信，本案事證明確，被告犯行洵堪認
    定，應依法論科。
二、論罪科刑：
  (一)按刑法第173 條第1 項之放火罪，係以放火燒燬之住宅或建
    築物等現既供人使用或有人所在，依通常情形往往因放火結
    果遭受意外之危害，為保護公共安全起見，特為加重處刑之
    規定。故該條項所稱之人，當然係指放火人犯以外之人而言
    ，如果前項住宅或建築物，即為放火人犯自行使用或祇有該
    犯在內，則其使用或所在之人，已明知放火行為並不致遭受
    何種意外危害，自不能適用該條項處斷（最高法院28年上字
    第3218號判例要旨參照）。又依刑法第174 條立法理由所稱
    「第二次修正案理由謂本條所列舉之物，與前條（指刑法第
    173 條）同，但犯罪時無人所在者，其物若屬於他人，則採
    抽象危險制，若屬於自己，則採具體危險制」等語，可認刑
    法第174 條所稱供人使用之住宅，其中之「人」，亦係指放
    火人犯以外之人而言。惟放火罪之行為人固不應算入刑法第
    173 條第1 項、第174 條第1 項所稱之「人」，但失火罪之
    行為人於失火之際，既仍有遭受意外危害之虞，參諸上開判
    例意旨，於判斷失火所燒燬之住宅或建築物是否現供人使用
    或有人所在，仍應算入刑法第173條第2項、第174條第3項所
    稱之「人」，方符立法意旨。查系爭房屋自90年6 月1 日迄
    至案發之日止均係由被告向郭林阿月承租居住使用，失火之
    際則無人在內，業據被告供述明確，故被告失火燒燬系爭房
    屋之行為，自應係該當刑法第174條第3項之構成要件。
  (二)次按刑法第173 條第2 項失火燒燬現供人使用之住宅或現有
    人所在之建築物罪，係指供人居住之住宅或現有人所在之建
    築物之整體而言，應包括牆垣及其內所有設備、傢俱等一切
    物品。故一失火行為若同時燒燬住宅、建築物與其內之所有
    物品，無論該其他物品為他人或自己所有，與同時失火燒燬
    數犯罪客體之情形不同，均不另成立刑法第175 條第3 項之
    失火燒燬前2 條以外之物，致生公共危險罪（最高法院83年
    台上字第2253號判決意旨參照）；又按倘失火之結果，僅將
    房屋內傢俱牆壁等物焚燬，於房屋本身尚未達喪失其效用之
    程度，因刑法第173 條第2 項之犯罪，並無處罰未遂犯之規
    定，則行為人自係觸犯刑法第175 條第3 項之失火燒燬他人
    所有物罪（最高法院71年度台上字第6583號判決意旨參照）
    。本件火災所延燒如附表編號3至6所示之住宅，均因火災導
    致屋頂崩塌或是樓地板燒失，而屋頂、樓地板均屬住宅之主
    要構成部分，受損情形又已達無法供正常使用之程度，該等
    住宅自均應認因被告之失火行為而燒燬，係該當刑法第173
    條第2 項之構成要件；至如附表編號1 所示之辦公室及如附
    表編號2、7所示之住宅內之物品雖遭燒燬，因燒燬部分非屬
    非屬房屋主要構成部分，或未達喪失效用之程度（均詳見附
    表），揆諸前揭說明，僅該當刑法第175 條第3 項之構成要
    件。
  (三)再按刑法上公共危險罪，其所保護之法益，重在公共安全，
    故其罪數應以行為之個數定之，是一失火行為所燒燬之對象
    縱然不同，但行為僅一個，而應為整體的觀察，成立單純一
    罪（最高法院85年台上字第2608號判決要旨參照），是核被
    告所為，係犯刑法第173 條第2 項之失火燒燬現供人使用之
    住宅罪，被告以一失火行為燒燬系爭房屋、如附表編號3至6
    所示之住宅及如附表編號1 所示辦公室、如附表編號2、7所
    所示住宅內之物品，應僅論以刑度最高之刑法第173條第2項
    之罪，不另論刑法第174條第3項及刑法第175條第3項之罪。
    原審以被告罪證明確，予以論科，固非無見。惟查，原審以
    被告失火燒燬系爭房屋之行為，係犯刑法第174 條第3 項失
    火燒燬現非供人使用之他人所有住宅罪；其失火燒燬如附表
    編號3 至6 所示之住宅，係犯刑法第173 條第2 項之失火燒
    燬現供人使用之住宅罪；另失火燒燬如附表編號1 至2、7所
    示之物之行為，則係犯刑法第175 條第3 項之失火燒燬住宅
    、建築物以外之他人所有物致生公共危險罪，而認被告以一
    失火行為觸犯上開3 罪名，論以想像競合犯，從一重之刑法
    第173 條第2 項失火燒燬現供人使用之住宅罪，並未慮及本
    件僅一失火行為，應就該行為整體觀察而論以單純一罪，已
    有適用法則之不當；又被告除失火燒燬其承租之系爭房屋外
    ，另因本次火災所延燒如附表所示之相連房屋則多達7 棟，
    其中如附表編號3 至6 之住宅更遭燒燬，除造成公共危險外
    ，損及他人財產利益之情形尚非十分輕微，原審量處有期徒
    刑3 月，稍嫌過輕，亦有未洽。是檢察官循告訴人之請求，
    上訴指摘原審量刑過輕，即有理由，應由本院撤銷改判。爰
    審酌被告身為系爭房屋之使用人，負有隨時或定期檢修、維
    護配置於該建築物之電源配線等電氣設備之義務，並已可預
    見系爭房屋有因屋內電源配線絕緣劣化、短路、老舊、超負
    荷等因素而引發火災之危險，且無不能注意之情事，竟仍因
    疏未注意而未定期就電源配線等電氣設備進行檢查，且於事
    發當日未關閉屋內電源開關即行外出，致生本件火災，進而
    延燒相連如附表所示之住宅及辦公室及其內之他人所有物，
    除造成公共危險外，並損及如附表所示之人之財產利益，殊
    無足取；惟念被告犯後尚知坦承犯行，且當庭起立向告訴人
    及被害人道歉，態度甚佳，僅因一時疏忽致生本次火災，而
    觀諸現場照片，系爭房屋及本件因失火所延燒如附表編號3
    至6 所示之房屋皆係鐵皮屋，樓高約1、2層，屋齡甚為老舊
    ，至如附表所示編號1至2、7 所示遭延燒之物品亦非屬價值
    昂貴之物，又幸亦未因此造成人員傷亡，以及被告之學歷僅
    國校畢業，經濟狀況不佳，每月靠撿拾資源回收物及領取救
    濟金維生（有被告庭呈低收入戶證明書、身心障礙手冊、郵
    局存簿影本及本院依職權調取被告之稅務電子閘門財產所得
    調件明細表在卷可稽），故雖誠心悔悟，然因經濟能力不佳
    始無力與告訴人及被害人達成和解等一切情狀，量處如主文
    所示之刑，並諭知如主文所示之易科罰金折算標準，以資懲
    儆。
據上論斷，應依刑事訴訟法第455 條之1第1 項、第3 項、第369
條第1 項前段、第364 條、第299 條第1 項前段，刑法第173 條
第2 項、第41條第1 項前段，刑法施行法第1 條之1 ，判決如主
文。
本案經檢察官陳筱茜到庭執行職務。
中    華    民    國   100    年    4     月    6     日
                  刑事第十五庭  審判長法  官  莊珮君
                                      法  官  王俊彥
                                      法  官  許勻睿
以上正本證明與原本無異。
不得上訴。
中    華    民    國   100    年    4     月    6     日
                                      書記官  王芷鈴
附表：
┌──┬───────┬─────┬─────┬──────────┐
│編號│ 房屋門牌號碼 │ 使用情形 │所有人    │      受損情形      │
│    │              │          │          │                    │
│    │              │          │          │                    │
├──┼───────┼─────┼─────┼──────────┤
│1   │高雄市前金區市│國家法律事│朱健雄    │1.內部擺設物品遭煙燻│
│    │中一路186號   │務所（辦公│          │  。                │
│    │              │室）      │          │2.天花板內部遭煙燻，│
│    │              │          │          │  鐵皮屋頂隔熱泡棉燒│
│    │              │          │          │  熔，金屬骨架受燒變│
│    │              │          │          │  色，東北側矽酸鈣板│
│    │              │          │          │  受燒掉落，鐵皮屋頂│
│    │              │          │          │  受燒變色。        │
├──┼───────┼─────┼─────┼──────────┤
│2   │高雄市前金區市│1 樓為大正│呂繡玉    │1.2 樓房間與內部擺設│
│    │中一路186-1號 │法律事務所│          │  物品（家具、電器）│
│    │              │；2 樓為現│          │  完全燒毀。        │
│    │              │供人使用之│          │2.2 樓東北方鐵皮外牆│
│    │              │住宅      │          │  與石綿瓦浪板受燒破│
│    │              │          │          │  裂、掉落形成大面積│
│    │              │          │          │  缺口（但磚牆僅遭燻│
│    │              │          │          │  黑）。            │
│    │              │          │          │3.2樓鐵皮屋頂受燒變 │
│    │              │          │          │  色彎曲。          │
├──┼───────┼─────┼─────┼──────────┤
│3   │高雄市前金區市│1 樓為張義│陳洪蓮葉（│1.2 樓木質地板完全燒│
│    │中一路188號   │棟律師事務│由陳宏雯代│  失。              │
│    │              │所；2 樓為│為提起告訴│2.2 樓東側鐵皮外牆與│
│    │              │現供人使用│）        │  石綿瓦浪板受燒破裂│
│    │              │之住宅    │          │  、掉落形成大面積缺│
│    │              │          │          │  口。              │
│    │              │          │          │3.1 樓東側窗戶燒燬。│
│    │              │          │          │4.1樓、2樓內部擺設物│
│    │              │          │          │  品（含家具、電器水│
│    │              │          │          │  晶洞藝品）全數燒燬│
│    │              │          │          │  。                │
│    │              │          │          │5.2樓鐵皮屋頂受燒變 │
│    │              │          │          │  色彎曲。          │
├──┼───────┼─────┼─────┼──────────┤
│4   │高雄市前金區市│1樓為明玄 │蔡博敏（由│1.2 樓東側客廳之東西│
│    │中一路190號   │道院；2樓 │陳金治代為│  2 側窗戶玻璃、日光│
│    │              │為現供人使│提起告訴）│  燈受燒破裂，內部擺│
│    │              │用之住宅  │          │  設物品遭燻黑，冷氣│
│    │              │          │          │  機面版燒熔。      │
│    │              │          │          │2.2 樓西側臥室木造裝│
│    │              │          │          │  潢上半部受燒碳化，│
│    │              │          │          │  南側木牆燒穿，木質│
│    │              │          │          │  橫樑南側燒斷，屋頂│
│    │              │          │          │  磚瓦崩落。        │
├──┼───────┼─────┼─────┼──────────┤
│5   │高雄市前金區生│現供人使用│左豐華    │1.天花板木頭橫樑燒斷│
│    │旺巷特8號     │之住宅    │          │  ，導致磚瓦屋頂遭燒│
│    │              │          │          │  塌。              │
│    │              │          │          │2.內部擺設物品全數燒│
│    │              │          │          │  燬。              │
│    │              │          │          │3.2樓南方臥室木頭樓 │
│    │              │          │          │  地板完全燒失崩塌。│
├──┼───────┼─────┼─────┼──────────┤
│6   │高雄市前金區生│現供人使用│宋劉德鳳  │1.四周石綿瓦浪板受燒│
│    │旺巷特9號     │之住宅    │（由翁秋木│  破裂掉落，鐵皮屋頂│
│    │              │          │承租）    │  與四周鐵架受燒變色│
│    │              │          │          │  彎曲。            │
│    │              │          │          │2.2樓木頭樓地板完全 │
│    │              │          │          │  燒失僅殘留骨架。  │
│    │              │          │          │3.1樓北方客廳、南方 │
│    │              │          │          │  廚房、2樓北方臥室 │
│    │              │          │          │  、南方臥室內部擺設│
│    │              │          │          │  物品完全燒燬。    │
├──┼───────┼─────┼─────┼──────────┤
│7   │高雄市前金區生│現供人使用│吳李芹針  │鐵皮屋頂隔熱泡棉遭輕│
│    │旺巷特13號    │之住宅    │          │微燒熔              │
└──┴───────┴─────┴─────┴──────────┘